【裁判字號】    91,訴,882
【裁判日期】    920731
【裁判案由】    重利
【裁判全文】
臺灣彰化地方法院刑事判決                          九十一年度訴字第八八二號
    公  訴  人  臺灣彰化地方法院檢察署檢察官
    被      告  甲○○
    選任辯護人  謝萬生律師
右列被告因重利案件，經檢察官提起公訴（九十一年度偵字第三五八二號），本院判
決如左：
    主      文
甲○○連續乘他人急迫貸以金錢，而取得與原本顯不相當之重利，累犯，處有期徒刑
陸月，如易科罰金，以佰元折算壹日。
    事      實
一、甲○○前因煙毒案件，經本院以八十二年度訴字第二五七號判決判處有期徒刑三
    年四月，由台灣高等法院台中分院以八十二年度上訴字第二八九二號判決駁回上
    訴而告確定，於民國八十四年三月二十三日假釋出獄，至八十六年三月一日假釋
    期滿未經撤銷，以已執行完畢論。詎仍不知悔改，於八十八、八十九年間，經由
    友人「陳明發」等人之介紹，得知丁○○、乙○○夫妻及丙○○經營生意需款孔
    急，竟基於牟取重利之概括犯意，乘丁○○、乙○○夫妻、丙○○等人陷於急迫
    之際，連續多次貸放金錢予乙○○（丁○○未出面借款）、丙○○。其中乙○○
    最初向甲○○借款新台幣（下同）二十萬元，爾後陸續再為借款，利息約定為每
    借款十萬元，以每十日為一期，每期需支付一萬三千元至一萬五千元不等之利息
    ，首次利息已先由借款中扣除，換算週年利率約為百分之四百六十八至五百四十
    ，且未還本息再以借新還舊方式，迅速累積借款總額，乙○○並簽發支票交予甲○○收執。丙○○部分則向甲○○借款多次，利息約定為每借款十萬元，以每十
    日為一期，每期需支付三萬元之利息，首次利息已先由借款中扣除，換算週年利
    率約為百分之一千零八十，其中丙○○所借十七萬元款項，即交付甲○○面額二
    十四萬八千六百萬元之支票作為清償，甲○○以此方式連續取得與原本顯不相當
    之重利。嗣因乙○○、丙○○等人均無力清償高額利息，所交付予甲○○之支票
    先後遭到退票，甲○○乃向臺灣彰化地方法院檢察署提出詐欺告訴，經檢察官偵
    查後始查悉上情。
二、案經臺灣彰化地方法院檢察署檢察官自動檢舉偵查起訴。
    理      由
一、訊據被告甲○○對於右揭借款予被害人乙○○、丙○○等情固坦承不諱，惟矢口
    否認有何重利犯行，辯稱：伊出借款項均以每十萬元十天一期，每期需繳一千五
    百元利息之方式計算，每月利息亦不過四千五百元，相較一般民間無擔保放款之
    利息收入，並無重利可言；且乙○○、丙○○經由友人介紹前來借款，當時均已
    告貸無門，又係基於生意週轉之目的，借款期間長達一年，與重利罪之急迫、輕
    率、無經驗等客觀要件均有未合云云。然查：
（一）右揭事實，業據被害人乙○○、丙○○指訴明確，並有支票、退票理由單各八
      張附卷可稽。而被告於九十一年十二月十九日本院訊問時供稱：被害人乙○○
      於借款時，就已先簽發每十天一期之利息交伊收執等語，則觀諸臺灣彰化地方
      法院檢察署九十年度偵字第五一三號被害人乙○○被訴詐欺案件中，所附被告
      在第七商業銀行彰美分行帳戶存摺，被害人乙○○均係開立彰化縣二林鎮農會
      信用部0000000號帳戶支票繳付利息，到期日均甚為緊接，票載金額自
      十餘萬元至三十餘萬元不等。如以被告所稱每十萬元每十日僅收取一千五百元
      之利息，換算被害人乙○○前揭簽發之最低十餘萬元利息支票，其借款本金豈
      不將近千萬元？此與被告及證人乙○○所稱總計累積借款約一百餘萬元之情形
      自有未合，足徵被告前揭辯稱利息計算方式顯非實在。
（二）況被告明知被害人乙○○、丙○○經濟狀況陷於困頓，資金取得已甚為不易，
      卻要求渠等二人每隔十日即需繳付高額利息，利息計算方式及金額累積之快速
      均與尋常借款有異。而被告於本案偵查中，猶先謊稱：係初次與被害人丙○○
      做生意，因屬通訊同業故允為借款云云，實則被告當時從事當舖、烤漆工作，
      過去亦曾貸予被害人丙○○金錢，二人間並無業務往來，被告竟刻意製造業界
      融通資金之假象，如非被告明知借款經過涉及不法，又何須隱匿掩飾實情至此
      ？再者，被告告訴被害人乙○○、丙○○涉嫌詐欺部分，均經檢察官以罪嫌不
      足分別為不起訴處分確定，有臺灣彰化地方法院檢察署九十年度偵字第五一三
      號、九十年度偵緝字第二三九號不起訴處分書各一份在卷為憑。其中檢察官就
      被害人丙○○所為詐欺罪嫌不起訴處分書內，已敘及被告涉有重利之不法情事
      ，卻未見被告就該二份不起訴處分積極聲請再議，而放任該於己不利之結果確
      定，亦與通常權利遭受侵害急於救濟之情形迥異。
（三）另被害人乙○○、丙○○借款之時，確有需財孔急之事實，業據渠等二人陳述
      明確，且被告約定每借款十萬元，以每十日為一期，每期需支付一萬三千至三
      萬元不等之利息，首次利息已先由借款中扣除，換算週年利率約為百分之四百
      六十八至一千零八十，此種利息快速累積方式遠超過一般民間借款利息，被害
      人乙○○、丙○○如非確實陷於急迫情形，衡情亦毋庸背負沉重利息負擔而向
      被告借款週轉。則被告係利用他人急迫之際貸以金錢，藉以獲取與原本顯不相
      當之重利，至為明灼。退步以言，縱令被告所稱之利息計算方式無誤，以每十
      萬元每十日需繳一千五百元之利息計算結果，每年利息至少為五萬四千元，週
      年利率為百分之五十四，業已超逾法定利率週年百分之二十甚鉅，亦難遽認被
      告並無收受重利之事實。
    綜上所陳，被告前揭所辯均有未洽，不足採信。本案事證已臻明確，被告犯行至
    堪認定。
二、核被告甲○○利用他人急迫之際貸以金錢牟取重利，所為係犯刑法第三百四十四
    條之重利罪。公訴人認被告係犯同法第三百四十五條之常業重利罪行而據以起訴
    ，固非無據；惟公訴意旨所稱被告刊登報紙分類廣告招攬借款生意乙節，除被害
    人丙○○片面為此陳述外，別無其他剪報、刊登廣告資料在卷可參，且被害人丙○○經本院屢次傳喚均未到庭，亦無從就此為適當之補強證明。則被告是否賴此
    借款牟取重利維生或有以之為業之意思，尚無積極證據足資為憑，公訴人遽以常
    業重利犯罪論之，恐非允洽，本院爰於社會基本事實同一之範圍內，變更起訴法
    條為刑法第三百四十四條之重利罪。被告所為多次重利犯行，時間緊接，方法相
    同，觸犯構成要件相同之罪名，顯係基於概括犯意反覆為之，應依連續犯之規定
    論以一罪，並依法加重其刑。查被告前因煙毒案件，經本院以八十二年度訴字第
    二五七號判決判處有期徒刑三年四月，由台灣高等法院台中分院以八十二年度上
    訴字第二八九二號判決駁回上訴而告確定，於八十四年三月二十三日假釋出獄，
    至八十六年三月一日假釋期滿未經撤銷，以已執行完畢論，有台灣高等法院被告
    全國前案紀錄表及刑案資料查註紀錄表在卷可按，其受有期徒刑之執行完畢，五
    年內再犯本件法定本刑有期徒刑以上之罪，為累犯，應依法遞加其刑。爰審酌被
    告利用他人經濟困頓之際，貸放金錢收取重利，表面上化解他人一時週轉困境，
    實則使其陷入漫無止境之還款夢魘，被害人只得躲債度日，四處遷移，對於被害
    人所生危害自非輕微；再參以被告犯罪動機、目的、手段、犯罪後否認犯行之態
    度、具有國中畢業學歷之智識程度等一切情狀，量處如主文所示之刑，併諭知易
    科罰金之折算標準，以示懲儆。
三、另被告行為後，刑法第四十一條關於易科罰金之規定業於九十年一月十日修正公
    布，雖修正前後對於被告得否易科罰金不生影響，尚無比較何者對於被告較屬有
    利之實益，仍應依刑法第二條第一項前段之從新原則，適用修正後之刑法第四十
    一條第一項前段。
據上論斷，應依刑事訴訟法第二百九十九條第一項前段、第三百條，刑法第二條第一
項前段、第五十六條、第三百四十四條、第四十七條、第四十一條第一項前段，罰金
罰鍰提高標準條例第一條前段、第二條，判決如主文。
本案經檢察官吳芙如到庭執行職務。
中    華    民    國    九十二      年      七      月      三十一      日
                                臺灣彰化地方法院刑事第三庭
                                    法      官  高  文  崇
右正本證明與原本無異。
如不服本判決，應於判決送達後十日內向本院提出上訴狀( 須附繕本 )。
告訴人或被害人對於判決如有不服具備理由請求檢察官上訴者，其上訴期間之計算係
以檢察官收受判決正本之日期為準。
                                    法院書記官  謝  志  鑫
中    華    民    國    九十二      年      八      月        七        日
刑法第三百四十四條
乘他人急迫、輕率或無經驗，貸以金錢或其他物品，而取得與原本顯不相當之重利者
，處一年以下有期徒刑、拘役或科或併科一千元以下罰金。


司法院資訊處製作；財團法人民間司法改革基金會備份。
